---
title: "sesion5_preparacion_limpieza_continuacion"
author: "Kimberley Isabel Orozco Cornejo"
date: "2023-06-20"
output: html_document
editor_options: 
  chunk_output_type: console
---

```{r setup, include=FALSE}
knitr::opts_chunk$set(echo = TRUE)
library(dplyr)
library(readr)
library(readxl)
library(tidyr)# doma de datos
library(janitor) #limpieza de datos
library(lubridate) #manejo de fechas
```

## Revisión de la práctica semanal

Para la práctica en grupos, vamos a cargar datos correspondientes a registros hospitalarios.
Estos datos están almacenados en un repositorio de github como csv. Podemos leerlos
con la función read_csv de readr.

1. Carga de los datos

```{r}
datos_hospital <- read_csv2("https://raw.githubusercontent.com/isa229/programacion_analisis_datos_ii/main/registros_hospitales2.csv")
```

2. Determine si hay filas duplicadas. En el caso de que haya, cuántas y cuáles son?

```{r}
filas_duplicadas <- datos_hospital |> 
  janitor::get_dupes()
```

Hay 71 filas duplicadas que tienen al menos un duplicado. Esta es la lista de las 
filas con duplicados:

```{r}
filas_distintas_duplicadas <- filas_duplicadas |> 
  distinct()
```

Para eliminar las filas duplicadas es muy fácil, solo hacemos un distinct() de los
datos originales:

```{r}
datos_hospital_limpio <- datos_hospital |> 
  distinct()
```

Observe que datos hospital pasa de tener 6622 observaciones a tener 6583.

3. Elimine las filas y columnas vacías (si hay). Cuántas filas vacías eliminó? Eliminó 
alguna columna?

```{r}
datos_hospital_sin_vacios <- datos_hospital_limpio |> 
  remove_empty(which = c("rows", "cols"))
```

Se eliminó una columna (time_admission) y 1 fila adicional.

4. Para las columnas chills, cough, aches, vomit coloque "Sin información"
en donde haya NAs, además donde diga "Yes", cámbielo por "Sí".

```{r}
datos_limpios_hospital_1 <- datos_hospital_sin_vacios |> 
  mutate_at(vars(chills, cough, aches, vomit), ~ifelse(is.na(.), "Sin información", .)) |> 
  mutate_at(vars(chills, cough, aches, vomit), ~ifelse(. == "yes", "Si", .))

## Ojo: en nueva versión de dplyr, mutate_at está "superseeded". Eso significa que se puede usar, pero se recomienda el uso de otra función
?mutate_at

datos_limpios_hospital <- datos_hospital_sin_vacios |> 
  mutate(across(c(chills, cough, aches, vomit), function(x) ifelse(is.na(x), "Sin información", x))) |>  
  mutate(across(c(chills, cough, aches, vomit), function(x) ifelse(x == "yes", "Si", x)))

```

Tips adicionales: 

También podemos colocar alguna condición para aplicar el mutate. Por ejemplo, 
suponga que solo queremos aplicar la función anterior a las columnas que son de
tipo character, podemos especificarlo de la siguiente manera con un where dentro
del across:

```{r}
datos_limpios_ejemplo <- datos_hospital_sin_vacios |> 
  mutate(across(where(is.character), function(x) na_if(x, ""))) #Coloca NA si encuentra "" en alguna observación para todas las columnas de tipo caracter
```

Además, para aplicar una función a todas las columnas de un dataframe, podemos
hacerlo con across y everything() de tidyr:

```{r}
datos_limpios_ejemplo <- datos_hospital_sin_vacios |> 
  mutate(across(everything(), function(x) ifelse(is.na(x), "Sin información", x))) # Coloca Sin Información si encuentra alguna observación es NA para todas las columnas
```

5. Cree una nueva columna llamada tiene_fiebre que se calcule de la siguiente manera:
Si la temperatura es mayor o igual que 37, diga "Si", pero si la temperatura es menor a 37, diga "No".

```{r}
datos_hospital_2 <- datos_limpios_hospital |> 
  mutate(tiene_fiebre = ifelse(temp >= 37, "Si", "No"))
```

6. Revise el conjunto de datos e implemente otras estrategias de limpieza y preparación
de datos que le parezcan relevantes para este conjunto de datos.

Algunas sugerencias de estrategias:

a. Ajustar los nombres de las columnas a español
b. Eliminar columnas que no proveen información relevante (merged_header y 20...)
c. En gender, podemos pasar f y m a palabras (Femenino, Masculino por ejemplo, o ponerlo
en mayúsculas)
d. Transformar las fechas de carácter a objeto tipo fecha (esto se hace con lubridate)
e. Revisar los valores distintos en las demás columnas para ver si es necesario 
homogenizar algunos valores.

Ya conocemos cómo implementar algunas de estas estrategias. Demos un vistazo ahora
al manejo de fechas en preparación de datos con la librería lubridate:

### Manejo de fechas

La librería lubridate nos permite la transformación de columnas de tipo carácter 
a tipo date o datetime. 

```{r}
glimpse(datos_limpios_hospital)
```

Lo primero que tenemos que hacer para lograr esto, es identificar el formato 
que tenemos de las fechas en nuestro conjunto de datos. En este caso, el formato
es dia/mes/año (dmy). Para transformar esto en una fecha, usamos en este caso 
la función dmy de lubridate, como se muestra a continuación:

```{r}
datos_hospital_3 <- datos_limpios_hospital |> 
  mutate(infection_date = dmy(infection_date))
```

OJO: Por defecto, al usar las funciones ymd, dmy, mdy de lubridate, obtenemos las
fechas en formato YYYY-MM-DD. Si hacemos un glimpse a datos_hospital_3, vemos que
hemos cambiado el tipo de columna a date:

```{r}
glimpse(datos_hospital_3)
```

Adicionalmente, suponga que queremos crear una columna nueva llamada anyo, que 
especifique el anyo de la fecha de infección. Este tipo de transformaciones
podemos hacerlas usando las funciones year(), month() and day() sobre un objeto
tipo date. Por ejemplo:

```{r}
datos_hospital_4 <- datos_hospital_3 |> 
  mutate(anyo_infeccion = year(infection_date))
```

Esto extrae automáticamente el año de la fecha de infección.

Como último punto, supongamos también que queremos obtener el rango de las fechas 
que tenemos en infection_date. Hay varias maneras de hacer esto:

Como una tabla:
```{r}
datos_hospital_3 %>%
  summarise(min_fecha = min(infection_date, na.rm = TRUE),
            max_fecha = max(infection_date, na.rm = TRUE))
```

Los valores por separado:
```{r}
min(datos_hospital_3$infection_date, na.rm = TRUE)
max(datos_hospital_3$infection_date, na.rm = TRUE)
```

Práctica grupal:

En grupos y usando git y un repositorio de github, divida las siguientes tareas
con sus compañeras sobre preparación y limpieza de datos:

a. Ajustar los nombres de las columnas a español

```{r}
glimpse(datos_hospital_4)



datos_hospital_esp <- datos_hospital_4 %>%
  mutate_all(~gsub("case_id", "id_caso", .)) %>%
  rename_all(~gsub("infection_date", "fecha_infeccion", .)) %>%
  rename_all(~gsub("date_of_outcome", "fecha_resultado", .)) %>%
  rename_all(~gsub("gender", "genero", .)) %>%
  rename_all(~gsub("hospital", "hospital", .)) %>%
  rename_all(~gsub("infector", "infectador", .)) %>%
  rename_all(~gsub("age", "edad", .)) %>%
  rename_all(~gsub("age_unit", "unidad_edad", .)) %>%
  rename_all(~gsub("wt_kg", "peso_kg", .)) %>%
  rename_all(~gsub("ht_cm", "altura_cm", .)) %>%
  rename_all(~gsub("ct_blood", "recuento_glucosa", .)) %>%
  rename_all(~gsub("fever", "fiebre", .)) %>%
  rename_all(~gsub("chills", "escalofrios", .)) %>%
  rename_all(~gsub("cough", "tos", .)) %>%
  rename_all(~gsub("aches", "dolores", .)) %>%
  rename_all(~gsub("vomit", "vomito", .)) %>%
  rename_all(~gsub("temp", "temperatura", .)) %>%
  rename_all(~gsub("merged_header", "encabezado_fusionado", .)) %>%
  rename_all(~gsub("20...", "columna20", .)) %>%
  rename_all(~gsub("anyo_infeccion", "año_infeccion", .))

glimpse(datos_hospital_esp)

```

b. Eliminar columnas que no proveen información relevante (merged_header y 20..., también
elimine la columna fever).

```{r}

datos_hospital_esp_lim <- datos_hospital_esp %>%
  select(-encabezado_fusionado, -...20, -fiebre)

```

c. En gender, podemos pasar f y m a palabras (Femenino, Masculino por ejemplo, o ponerlo
en mayúsculas como F y M)
```{r}

datos_hsp_genero <- datos_hospital_esp_lim%>%
  mutate(genero = case_when(
    genero == "f" ~ "Femenino",
    genero == "m" ~ "Masculino",
    TRUE ~ genero
  ))

```
d. Transformar la columna date_of_outcome de carácter a objeto tipo fecha.

```{r}
datos_hsp_genero$fecha_resultado <- as.Date(datos_hsp_genero$fecha_resultado, format = "%d/%m/%y")


```

e. Revise los valores distintos que hay en la columna hospital. (Ooops! Al hacer esto,
vemos que hay algo extraño. Al parecer, varios hospitales se escribieron de formas 
distintas pero parecen ser el mismo. Por ejemplo, Central Hopital y Central Hospital 
son la misma entidad. Igual con varios de los otros. Es común que en medio de 
nuestros análisis nos vayamos dando cuenta de que nuestros datos necesitan más 
limpieza. Use las funciones estudiadas anteriormente para homogenizar los valores),
además cambie los NA por "No especifica" y "Other" por "Otros".
```{r}
datos_hsp_lim <- datos_hsp_genero %>%
  mutate(hospital = gsub("Central Hopital", "Central Hospital", hospital)) %>%
  mutate(hospital = gsub("Cent. Hospital", "Central Hospital", hospital)) %>%
  mutate(hospital = gsub("Hospital General", "General Hospital", hospital)) %>%
  mutate(hospital = gsub("Other", "Otros", hospital)) %>%
  mutate(hospital = if_else(is.na(hospital), "No especifica", hospital))


```

f. Cree una nueva columna que se llame mes_infeccion, que indique el mes de la fecha
de infección.
```{r}
datos_hsp_limpio <- datos_hsp_lim |> 
  mutate(mes_infeccion = month(fecha_infeccion))


```
g. Cree una tabla que indique cuántos casos de infección se presentaron por hospital
en el mes de febrero del año 2015.
```{r}
casos_feb_2015 <- datos_hsp_limpio |> 
  filter(year(fecha_infeccion) == 2015, month(fecha_infeccion) == 2) |> 
  count(hospital)

casos_feb_2015


```